ACORDAO-COMPLETO-2525154

ACÓRDÃO 2453/2022 ATA 13/2022 - PRIMEIRA CÂMARA

VISTOS, relatados e discutidos estes autos de alteração de reforma militar pelo Ministério da Defesa - Comando do Exército.
ACORDAM os ministros do Tribunal de Contas da União, reunidos em sessão da 1ª Câmara, ante as razões expostas pelo relator, em:
9.1. considerar legais os atos de reforma relativos aos Srs. Haroldo Oliveira Gomes (19219/2017, peça 4) e Ângelo Raimundo de Souza Filho (30797/2018, peça 5) , concedendo-lhes o correspondente registro;
9.2. considerar ilegal o ato de alteração de reforma de Walderly Nery de Medeiros (47786/2016, peça 3) , negando-lhe o correspondente registro;
9.3. dispensar o ressarcimento das quantias indevidamente recebidas, presumidamente, de boa-fé, consoante o enunciado 106 da Súmula de Jurisprudência deste Tribunal;
9.4. determinar ao Ministério da Defesa - Comando do Exército que:
9.4.1. faça cessar, no prazo de 15 (quinze) dias, contado a partir da ciência desta deliberação, o pagamento decorrente do ato impugnado no item 9.2, sob pena de responsabilidade solidária da autoridade administrativa omissa, consoante disposto no artigo 71, IX, da Constituição Federal e no artigo 262 do Regimento Interno desta Corte;
9.4.2. regularize os proventos ao posto correto à época da inatividade de Walderly Nery de Medeiros;
9.4.3. dê ciência do inteiro teor desta deliberação ao interessado, alertando-o de que o efeito suspensivo proveniente da interposição de eventuais recursos, caso não providos, não o exime da devolução dos valores indevidamente percebidos após a notificação;
9.4.4. envie a esta Corte de Contas, no prazo de 30 (trinta) dias, por cópia, comprovante de que o interessado teve ciência desta deliberação;
9.5. encerrar o processo e arquivar os presentes autos.

Atos de reforma.

Primeira Câmara

3. Interessados: Ângelo Raimundo de Souza Filho (XXX.950.417-XX); Haroldo Oliveira Gomes (XXX.439.677-XX); Walderly Nery de Medeiros (XXX.691.667-XX).

13.1. Ministros presentes: Walton Alencar Rodrigues (Presidente), Benjamin Zymler e Vital do Rêgo.
13.2. Ministro-Substituto convocado: Augusto Sherman Cavalcanti.
13.3. Ministro-Substituto presente: Weder de Oliveira (Relator).

WEDER DE OLIVEIRA

Reproduzo, com ajustes de forma, o parecer da representante do MP/TCU, procuradora-geral Cristina Machado da Costa e Silva (peça 9) :
"Versam os autos sobre processo consolidado com reformas concedidas pela 1.ª Região Militar do Comando do Exército.
2.	A Secretaria de Fiscalização de Pessoal - Sefip - opina pela legalidade e registro das concessões, por intermédio dos pareceres uniformes constantes de peças n.ºs 7 e 8.
3.	O ato de peça n.º 3 contempla alteração da reforma de Walderly Nery de Medeiros, por incapacidade, com a modificação do cálculo dos proventos para corresponder ao posto de major, um posto acima do ocupado pelo militar na ativa, de capitão.
4.	Ao percorrermos o laudo médico anexado à fl. 6 da peça n.º 3, aferimos que o militar já estava reformado quando do acometimento da enfermidade que embasou a incapacidade, declarada a contar de 04/05/2016, data da inspeção médica.
5.	A alteração de peça n.º 3 configura uma melhoria na reforma em questão, por haver sido o interessado acometido de doença especificada em lei, passando a receber proventos correspondentes ao posto/graduação superior ao da ativa por força dos §§ 1.º e 2.º do artigo 110, da Lei n.º 6.880/1980, quando já se encontrava reformado.
6.	Por intermédio do Acórdão n.º 2.225/2019, da relatoria do eminente Ministro Benjamin Zymler, o Plenário da Corte de Contas firmou entendimento no sentido de que não há embasamento legal para o cálculo dos proventos de reforma acima do posto/graduação ocupado pelo militar na atividade, com base no artigo 110 da Lei n.º 6.880/1980, no caso de militar já reformado, uma vez que tal benefício somente é aplicável ao militar acometido de doença especificada enquanto estiver na ativa ou na reserva remunerada, não sendo aplicável a melhoria ao militar reformado. Reproduzimos o teor do dispositivo legal citado:
'Art. 110. O militar da ativa ou da reserva remunerada, julgado incapaz definitivamente por um dos motivos constantes dos incisos I e II do art. 108, será reformado com a remuneração calculada com base no soldo correspondente ao grau hierárquico imediato ao que possuir ou que possuía na ativa, respectivamente. (Redação dada pela Lei nº 7.580, de 1986) 
§ 1º Aplica-se o disposto neste artigo aos casos previstos nos itens III, IV e V do artigo 108, quando, verificada a incapacidade definitiva, for o militar considerado inválido, isto é, impossibilitado total e permanentemente para qualquer trabalho.
§ 2º Considera-se, para efeito deste artigo, grau hierárquico imediato:
a) o de Primeiro-Tenente, para Guarda-Marinha, Aspirante-a-Oficial e Suboficial ou Subtenente;
b) o de Segundo-Tenente, para Primeiro-Sargento, Segundo-Sargento e Terceiro-Sargento; e
c) o de Terceiro-Sargento, para Cabo e demais praças constantes do Quadro a que se refere o artigo 16.
§ 3º Aos benefícios previstos neste artigo e seus parágrafos poderão ser acrescidos outros relativos à remuneração, estabelecidos em leis especiais, desde que o militar, ao ser reformado, já satisfaça às condições por elas exigidas.
§ 4º O direito do militar previsto no artigo 50, item II, independerá de qualquer dos benefícios referidos no caput e no § 1° deste artigo, ressalvado o disposto no parágrafo único do artigo 152. (Revogado pela Medida Provisória nº 2.215-10, de 31.8.2001) 
§ 5º Quando a praça fizer jus ao direito previsto no artigo 50, item II, e, conjuntamente, a um dos benefícios a que se refere o parágrafo anterior, aplicar-se-á somente o disposto no § 2º deste artigo' (Revogado pela Medida Provisória nº 2.215-10, de 31.8.2001) .
7.	Reproduzimos a ementa do Acórdão n.º 2.225/2019:
'ATOS DE REFORMA. ALTERAÇÃO DE UMA DAS CONCESSÕES PARA ELEVAÇÃO, EM UM GRAU HIERÁRQUICO, DO POSTO SOBRE O QUAL CALCULADOS OS PROVENTOS DO INATIVO, EM FACE DA SUPERVENIÊNCIA DE INVALIDEZ PERMANENTE DECORRENTE DE DOENÇA ESPECIFICADA EM LEI. MILITAR ANTERIORMENTE REFORMADO COM PROVENTOS JÁ CALCULADOS SOBRE O POSTO HIERÁRQUICO SUPERIOR, POR TEMPO DE SERVIÇO. AUSÊNCIA DE PREVISÃO LEGAL PARA EXTENSÃO DA VANTAGEM ESTABELECIDA NO ART. 110 DA LEI 6.880/1980 A MILITARES JÁ REFORMADOS, BEM COMO PARA O ACRÉSCIMO DE DOIS POSTOS NO CÁLCULO DOS PROVENTOS. NEGATIVA DE REGISTRO. DETERMINAÇÕES. LEGALIDADE E REGISTRO DAS DEMAIS CONCESSÕES'.
8.	No mesmo sentido da deliberação proferida pela Corte de Contas, há precedentes exarados pelo Superior Tribunal de Justiça - REsp 1.381.724/RS, Relatora Ministra REGINA HELENA COSTA, PRIMEIRA TURMA, DJe 10/5/2017; AgRg no REsp 1.539.940/RS, Relatora Ministra ASSUSETE MAGALHÃES, SEGUNDA TURMA, DJe 29/3/2016; REsp 1784347/RS, Rel. Min. Herman Benjamin, Segunda Turma, julgado em 2/4/2019, DJe de 23/4/2019; REsp 1.340.075/CE, Rel. Min. Castro Meira, Segunda Turma, julgado em 9/4/2013, DJe de 15/4/2013; AgRg nos EDcl no Resp 966.142/RJ, Rel. Min. Marco Aurélio Bellizze, Quinta Turma, julgado em 26/2/2013, DJe de 5/3/2013.
9.	Ante o exposto, entendemos que o ato de reforma de peça n.º 3 está irregular, devendo o órgão militar promover a correção do cálculo do benefício, tornando sem efeito a aplicação da melhoria prevista no artigo 110 da Lei n.º 6.880/1980, dispensado o ressarcimento das importâncias indevidamente recebidas de boa-fé pelo interessado, nos termos do que dispõe a Súmula TCU n.º 106.
10.	Em relação aos demais atos, acolhemos a proposição de legalidade e registro.
11.	Ante todo o exposto, com as vênias de estilo por divergir parcialmente do encaminhamento oferecido pela Sefip às peças n.ºs 7 e 8, esta representante do Ministério Público de Contas propõe ao Tribunal que:
	11.1. considere ilegal o ato de alteração de reforma de Walderly Nery de Medeiros (CPF n.º XXX.691.667-XX) - peça n.º 3, dispensada a devolução das importâncias indevidamente recebidas de boa-fé pelo interessado, de acordo com o disposto na Súmula TCU n.º 106;
	11.2. seja determinado à 1.ª Região Militar do Comando do Exército que, no prazo máximo de 15 (quinze) dias, promova a correção do cálculo dos proventos do militar reformado Walderly Nery de Medeiros, a fim de que os proventos voltem a ser calculados sobre o posto de capitão, e
	11.3. considere legais e ordene o registro dos demais atos constantes dos presentes autos."
É o relatório.

não há.

Procuradora-Geral Cristina Machado da Costa e Silva.

ATOS DE CONCESSÃO INICIAL E DE ALTERAÇÃO DE REFORMA. LEGALIDADE DE DOIS ATOS. ART. 110 DA LEI 6.880/1980. ASCENSÃO IRREGULAR POR INCAPACIDADE SUPERVENIENTE À REFORMA INICIAL. ILEGALIDADE DE UM ATO. DETERMINAÇÃO. ARQUIVAMENTO.

REFORMA (REFO)

Secretaria de Fiscalização de Integridade de Atos e Pagamentos de Pessoal e de Benefícios Sociais (Sefip).

Trata-se de 2 (dois) atos de concessão inicial e 1 (um) de alteração de reforma, emitidos pelo Ministério da Defesa - Comando do Exército.
A Secretaria de Fiscalização de Integridade de Atos e Pagamentos de Pessoal e de Benefícios Sociais (Sefip) opina pela legalidade dos atos.
O MP/TCU acompanha a proposta quanto aos atos de reforma inicial de Haroldo Oliveira Gomes (19219/2017, peça 4) e de Ângelo Raimundo de Souza Filho (30797/2018, peça 5) .
Quanto ao ato de alteração de reforma de Walderly Nery de Medeiros (47786/2016, peça 3) , entende que houve melhoria indevida do posto que serve de base de cálculo da reforma "por haver sido o interessado acometido de doença especificada em lei, passando a receber proventos correspondentes ao posto/graduação superior ao da ativa por força dos §§ 1.º e 2.º do artigo 110, da Lei n.º 6.880/1980, quando já se encontrava reformado".
Acompanho as manifestações iniformes em relação aos atos de peças 4 e 5. Em relação ao ato da peça 3, acolho a manifestação do MP/TCU, incorporando-as às minhas razões de decidir. 
Os atos de peças 4 e 5 devem ser julgados pela legalidade, com determinação de registro.
O MP/TCU evidenciou, pela leitura do laudo médico que acompanha o ato de alteração de reforma do Sr. Walderly Nery de Medeiros, que o ex-militar "já estava reformado quando do acometimento da enfermidade que embasou a incapacidade, declarada a contar de 04/05/2016, data da inspeção médica".
Com efeito, minha assessoria identificou que a portaria 132-SSIM/SAP/1-Rio, de 16/11/2016, publicada à página 8 da Seção 2 do Diário Oficial da União de 4/11/2016 (peça 10) , concedeu um grau hierárquico imediato, o de major, "com base no § 1º, do art. 110, da Lei nº 6.880, de 9 DEZ 1980, conforme laudo pericial homologado no Parecer Técnico nº 740/16, da Seç Sau Rg/1ª RM, de 21 JUN 16", ao capitão reformado Walderly Nery de Medeiros.
Essa alteração que elevou o posto referência para proventos de inatividade é inconsistente com o que dispõe o art. 110, §§ 1º e 2º, da Lei 6.880/1980, o qual concedeu ao militar, apenas da reserva e da ativa, a possibilidade de ser inativado em grau hierárquico superior (no caso de invalidez permanente) :
"Art. 110. O militar da ativa ou da reserva remunerada, julgado incapaz definitivamente por um dos motivos constantes dos incisos I e II do art. 108, será reformado com a remuneração calculada com base no soldo correspondente ao grau hierárquico imediato ao que possuir ou que possuía na ativa, respectivamente. 
§ 1º Aplica-se o disposto neste artigo aos casos previstos nos itens III, IV e V do artigo 108, quando, verificada a incapacidade definitiva, for o militar considerado inválido, isto é, impossibilitado total e permanentemente para qualquer trabalho.
§ 2º Considera-se, para efeito deste artigo, grau hierárquico imediato:
a) o de Primeiro-Tenente, para Guarda-Marinha, Aspirante-a-Oficial e Suboficial ou Subtenente;
b) o de Segundo-Tenente, para Primeiro-Sargento, Segundo-Sargento e Terceiro-Sargento; e
c) o de Terceiro-Sargento, para Cabo e demais praças constantes do Quadro a que se refere o artigo 16" (não grifado no original) .
Acerca dessas situações, de inatividade em posto superior não condizente com o que dispõe o referido art. 110 da Lei 6.880/1980, o Tribunal assim decidiu no Acórdão 2225/2019-TCU-Plenário:
"ATOS DE REFORMA. ALTERAÇÃO DE UMA DAS CONCESSÕES PARA ELEVAÇÃO, EM UM GRAU HIERÁRQUICO, DO POSTO SOBRE O QUAL CALCULADOS OS PROVENTOS DO INATIVO, EM FACE DA SUPERVENIÊNCIA DE INVALIDEZ PERMANENTE DECORRENTE DE DOENÇA ESPECIFICADA EM LEI. MILITAR ANTERIORMENTE REFORMADO COM PROVENTOS JÁ CALCULADOS SOBRE O POSTO HIERÁRQUICO SUPERIOR, POR TEMPO DE SERVIÇO. AUSÊNCIA DE PREVISÃO LEGAL PARA EXTENSÃO DA VANTAGEM ESTABELECIDA NO ART. 110 DA LEI 6.880/1980 A MILITARES JÁ REFORMADOS, BEM COMO PARA O ACRÉSCIMO DE DOIS POSTOS NO CÁLCULO DOS PROVENTOS. NEGATIVA DE REGISTRO. DETERMINAÇÕES. LEGALIDADE E REGISTRO DAS DEMAIS CONCESSÕES."
Desse modo, o ato deve ser considerado ilegal.
Também deve ser determinado ao Comando do Exército que regularize o posto/graduação que serve de base para o cálculo dos proventos de reforma do Sr. Walderly Nery de Medeiros, para capitão.
Uma vez que o ato foi enviado a esta Corte de Contas há menos de 5 (cinco) anos, pode ser apreciado sem a necessidade de prévia oitiva do interessado, nos termos do Acórdão 587/2011-TCU-Plenário, não sendo o caso, também, de ocorrência de apreciação tácita da legalidade, por decurso de prazo (decisão do Supremo Tribunal Federal, em sede de repercussão geral, no âmbito do RE 636.553: "em atenção aos princípios da segurança jurídica e da confiança legítima, os Tribunais de Contas estão sujeitos ao prazo de 5 anos para o julgamento da legalidade do ato de concessão inicial de aposentadoria, reforma ou pensão, a contar da chegada do processo à respectiva Corte de Contas") .
Diante do exposto, manifesto-me pela aprovação do acórdão que ora submeto à apreciação deste Colegiado.
TCU, Sala das Sessões, em 3 de maio de 2022.
Weder de Oliveira 
Relator